臺北高等行政法院裁定　　　　　　　　　　　　　　　九十年度訴字第四六四五號
　　原　　　告　甲○○
　　被　　　告　台北市政府社會局
　　代　表　人　陳皎眉（局長）
右當事人間因老人福利事件，原告不服台北市政府中華民國九十年五月十一日府訴字
第九００五六七五一００號訴願決定，提起行政訴訟，本院裁定如左：
    主  文
原告之訴駁回。
訴訟費用由原告負擔。
    理  由
一、按提起訴願，以有行政處分之存在為前提要件；所謂行政處分者，係指中央或地
    方機關就公法上具體事件所為之決定或其他公權力措施而對外直接發生法律效果
    之單方行政行為（訴願法第三條第一項參照）。至行政機關所為單純事實之敘述
    （或事實通知）或理由之說明，並不因該項敘述或說明而生任何法律上之效果，
    亦未使人民公法上權利義務關係發生得喪變更者，自非行政處分，人民即不得對
    之提起訴願。復按訴願法第七十七條第八款規定：「訴願事件有左列各款情形之
    一者，應為不受理之決定．．．．八、對於非行政處分或其他依法不屬訴願救濟
    範圍內之事項提起訴願者。」改制前行政法院六十二年度裁字第四十一號判例意
    旨亦認「官署所為單純的事實述或理由說明，並非對人民之請求有所准駁，既
    不因該項述或說明而生法律上之效果，非訴願法上之行政處分，人民對之提起
    訴願，自非法之所許」，另行政法院四十四年判字第十八號判例，亦同此旨趣。
二、又查「原告之訴，起訴不合程式或不備其他要件者，行政法院應以裁定駁回之」
    ，乃行政訴訟法第一百零七條第一項第十款所明定，原告訴請撤銷之標的如非行
    政處分，即屬於上述起訴不合程式或不備要件之情形，行政法院應以裁定駁回其
    訴訟。
三、原告提起本件行政爭訟之原因及其經過事實情形：
  Ａ、本件原告於民國（下同）二十一年七月六日出生，為年滿六十五歲而未滿七十
      歲之老人，其認為依老人福利法之規定，老人係指六十五歲以上之人，而被告
      台北市政府社會局之福利政策卻以七十歲為劃分界線，於三節慰問金、敬老金
      及公車優待車票福利方面有差別待遇（七十歲以上發給敬老禮金及每個月發給
      兩張公車票；七十歲以下則不發給敬老禮金、每月僅發一張免費公車票），而
      以九十年一月八日函請被告改正，．並追溯至六十五歲老人補發前述福利。
  Ｂ、被告則以九十年一月十七日北市社四字第九０二０二四二五００號函復原告，
      該函意旨略為：「‧‧‧說明：‧‧二、‧‧‧依老人福利法第二十二條規定
      老人搭乘國內公民營水陸空公共交通工具予以半價優待，而本市為照顧本市長
      者另有發放免費優惠之公車票，並於每年重陽節發放敬老禮金，由於前揭福利
      措施係配合本市財政狀況及福利需求所規劃，為考量有限資源能有合理之分配
      ，仍暫時維持目前發放方式。‧‧‧」
  Ｃ、原告不能接受該函結論，再以九十年二月五日函請該局依法行政。該局再以九
      十年二月九日北市社四字第九０二０九二四四００號函復，該函意旨略為：「
      ‧說明：‧‧‧台端建議本局應隨老人福利法調降老人年齡而優先增列老人之
      三節慰問金、敬老金及公車優待票等福利措施，本局於發放敬老愛殘車票已於
      當時即配合調整，且目前補助方式仍優於老人福利法規定之半價優待。另有關
      三節慰問金及敬老金部分，並無法源明確規定應強制發放，目前係以各縣市依
      其不同政策考量而辦理。‧‧‧」
  Ｄ、原告對該函意旨仍不能信服，乃於九十年二月二十日主張上開二函釋（即九十
      年一月十七日北市社四字第九０二０二四二五００號函與九十年二月九日北市
      社四字第九０二０九二四四００號函）為行政處分，且侵犯其權益，而向台北
      市政府提起訴願，並經該府作成九十年五月十一日號府訴字第九００五六七五
      一００號訴願決定，認定原告訴請撤銷之前揭二函，並不構成行政處分，核屬
      通知性質，原告於法不得對之提起訴願，而決定不受理原告之訴願。
三、原告在本件訴訟請求判決之事項及其主張理由：
  Ａ、原告請求判決之事項：
    １、原處分及訴願決定均撤銷。
    ２、被告應同等對待年滿六十五歲以上之老人，不得差別待遇。
    ３、被告應自八十六年六月起對年滿六十五歲之老人補發老人福利。
  Ｂ、原告主張之理由：
    １、被告依據老人福利法之規定，不得對六十五歲以上、七十歲以下的老人為差
        別待遇，否則即屬違反行政程序法有關禁止差別待遇之規定、以及違反憲法
        增修條文第十條第八項社會福利預算應優先編列之規定。
    ２、原告並認為被告以七十歲為界差別對待老人的措施，係屬行政程序法第九十
        二條第二項所稱之一般處分，故訴請法院撤銷訴願決定及上述二函，並命被
        告同等對待六十五歲以上老人，且自八十六年六月起對年滿六十五歲以上老
        人補發老人福利給付。
四、本院之判斷：
  Ａ、在此首先必須指明：
    １、行政處分之最大功能，乃是將一個抽象之法規範，適用於具體個案事實，而
        由行政機關以「認定事實、適用法律」之方式，將一個抽象存在的法律關係
        予以「特定化」及「固著化」，並向外宣示，使之具備公示作用及確認作用
        。
    ２、至於為達成行政任務而採取行政作為時，基於「行政自由性」之考量，只要
        不違反「法律保留原則」與「法律優越原則」，行政機關可以選擇最有效率
        之作為方式，例如當受規範之人民願與行政機關訂定公法契約時，行政機關
        不一定非要以作成行政處分之方式來規制人民。
    ３、而在給付行政之事項，如果給付之對象是以年齡來劃分，由於此項標準明確
        ，可直接藉由戶籍資料來認定，並交由基層行政組織（例如里長）來發放，
        根本不須先以行政處分來審查受領人資格，再行發給，則此時也無先作成行
        政處分之必要，而給付本身也可視為一個單純之事實行為。在此情況下，如
        果認為應受給付而未受給付之人，可以直接提起一般給付之訴，而不需先要
        求行政機關作成給付之決定，在遭拒絕後才提起課予義務訴訟來救濟。若請
        求給付之人擔心長期性之持續給付必須每期請求期間屆至後再行請求，程序
        過於繁瑣，亦可提起將來給付之訴，以求補救。
    ４、基於以上之說明，應認本件被告機關依據台北市政府之地方法規，而對設籍
        於台北市之滿七十歲老人發給免費優惠之公車票，並於每年重陽節發放敬老
        禮金，乃屬事實行為，而非行政處分，爰在此先行敘明之。
  Ｂ、而前揭由被告作成之北市社四字第九０二０二四二五００號函與北市社四字第
      九０二０九二四四００號函，皆屬對原告說明台北市目前對於老人福利給付之
      政策或給付措施，該二件函文本身並未使原告公法上權利義務關係發生得喪變
      更之法律效果，而僅是法律規範之說明而已，參諸前述行政處分之要件，該函
      並不構成行政處分，而不得成為撤銷訴訟之標的。
  Ｃ、原告如認為其享有此等請領免費優惠公車票及敬老禮金之權利，依上所述，本
      得提起一般給付之訴，根本不須提起課予義務訴訟。何況原告本件請求判決之
      內容，除了撤銷原處分及訴願決定外，其餘請求事項（即「同等對待年滿六十
      五歲以上之老人，不得差別待遇」與「自八十六年六月起對年滿六十五歲之老
      人補發老人福利」）均屬通盤性之福利政策抉擇，而非針對其個人權利有所請
      求，亦不符合一般給付之訴之訴訟要件，仍在「要求被告機關改變福利政策」
      之範圍內，同屬對前揭二函釋意旨之不服，並非逾此範圍之額外請求，故亦無
      行政訴訟法第七條合併起訴之問題存在，爰併予敘明之。
五、綜上所述，原告之訴請求撤銷原處分及訴願決定，因其求為撤銷之書函並非行政
    處分，故訴訟程序要件不合，應以裁定駁回，原訴願決定就此為不受理決定，並
    無違誤。原告提起行政訴訟，顯非合法，應予駁回。
依行政訴訟法第一百零七條第一項第十款、第一百零四條、民事訴訟法第九十五條、
第七十八條，裁定如主文。
中　　華　　民　　國　　　九十一　　年　　　四　　　　月　　　十八　　　日
                                  臺北高等行政法院  第五庭
                                            審判長  法  官　張瓊文
      　　　　　　　　　　　　　　　　　　　　      法　官　黃清光
      　　　　　　　　　　　　　　　　　　　　      法　官　帥嘉寶
右為正本係照原本作成。
如不服本裁定，應於送達後十日內向本院提出抗告狀（須按他造人數附繕本）。
中　　華　　民　　國　　　九十一　　年　　　四　　　　月　　　十九　　　日
                                                    書記官  林麗美
